臺灣高等法院臺南分院刑事判決　　　　　　九十一年度上更(一)字第五五號　　Ｃ
　　　上　訴　人
　　　即　被　告　乙　○　○
　　　選任辯護人　邱　創　典
右上訴人因傷害案件，不服中華民國八十八年三月九日臺灣雲林地方法院八十八年度
訴字第一八號第一審判決（起訴案號：臺灣雲林地方法院檢察署八十七年度偵字第五
一四九號），提起上訴，判決後，經由最高法院發回更審，本院判決如左：
      主      文
原判決關於乙○○部分撤銷。
乙○○傷害人之身體，因而致人於重傷，處有期徒刑年陸月。
      事      實
一、緣甲○○於民國（下同）八十七年八月二十五日十四時許，前往雲林縣口湖鄉湖
    東村四十二號洪玉、乙○○母子住處，欲找綽號「國仔」男子即洪博愛前往漁
    塭未果，懷疑洪博愛在洪玉母子家中賭博，洪玉非但未據實相告，反而出言
    諷刺，甲○○心有不甘，乃報警臨檢取締，隨即獨自前往漁塭。洪玉、乙○○
    為此，對甲○○甚為不滿，洪玉將甲○○報警取締之事告訴甲○○父親，並與
    歐父尾隨甲○○抵達漁塭質問甲○○，然甲○○竟回稱「報案就報案，怕你嗎！
    」，洪玉及甲○○二人，因此當場相互拉扯，後為甲○○父親架開。旋洪玉
    又轉往雲林縣口湖鄉湖東村廿八號甲○○住處，與甲○○配偶楊秀華理論。嗣甲
    ○○得知洪玉，至其家中理論，乃於八十七年八月廿五日十五時五十分許，至
    洪玉雲林縣口湖鄉湖東村四十二號住處責罵洪玉此事，二人又生口角，甲○
    ○與洪玉均基於傷害犯意，由甲○○以徒手毆打洪玉臉部、手肘等處，洪
    玉亦不甘示弱，隨手撿拾住家前玻璃酒瓶，毆打甲○○左肩膀，玻璃酒瓶因之破
    裂，洪玉復持破裂酒瓶刺向甲○○左手臂（甲○○、洪玉傷害部分，業經本
    院上訴審各判處拘役五十日確定）。適洪玉之子乙○○聞聲外出查看，見母親
    洪玉與甲○○扭打，遭甲○○壓在地上，乃立即上前將甲○○拉起，已阻止甲
    ○○毆打其母洪玉之侵害行為，且乙○○客觀上可預見持破酒瓶，刺向他人腋
    窩處，嚴重者會導致手臂機能全部喪失，竟仍基於傷害甲○○犯意，隨手拾起門
    前破裂酒瓶，刺向甲○○右腋窩處，致甲○○受有右上臂內側切割傷合併橈神經
    、尺神經正中神經、肌皮神經斷裂，肱骨動脈、肱骨靜脈及頭靜脈斷裂，喙突臂
    肌斷裂之傷害，並致甲○○右肢機能達全部喪失重傷害程度。
二、案經甲○○訴由雲林縣警察局北港分局報請臺灣雲林地方法院檢察署檢察官偵查
    起訴。
      理      由
一、訊據上訴人即被告乙○○對其於右揭時地，與被害人甲○○發生扭打之事實，供
    承不諱。然矢口否認有持酒瓶傷害被害人，並致被害人重傷害犯行，辯稱：我看
    見母親洪玉被甲○○打倒在地上，被害人又將我打倒，我才拿酒瓶去擋；且甲
    ○○事後在家中仍可打牌，其傷勢應未達重傷害程度云云。惟查：
  (一)被告見母親洪玉被甲○○壓在地上歐打後，立即撿拾住處前破玻璃瓶，刺向甲
    ○○右側腋窩事實，業據被害人甲○○於警訊時指訴歷歷（詳警卷十三頁背面）
    ，復據被告母親洪玉於警訊時供稱：當甲○○毆打我時，我也拿酒瓶反擊刺傷
    甲○○，我兒子乙○○看見我被甲○○毆打，便拾起門前空酒瓶刺傷甲○○等語
    （詳警卷二頁背面、四頁背面、五頁背面），且被告乙○○於警偵訊及本院上訴
    審中，亦自承持酒瓶刺傷甲○○腋窩之情（詳警卷八頁背面、九頁背面，偵卷十
    頁，上訴卷八二頁）。足見被告確係基於傷害故意，持破酒瓶刺傷被害人右側腋
    窩。被告於原審先辯稱：破酒瓶是從被害人手中搶過來的，被害人自己靠近伊就
    刺到了云云（詳原審卷二一、一一八頁背面），嗣於本院更(一)審程序中，更空言
    否認有持酒瓶傷害被害人情事（本院更(一)卷一一○頁）。依上所述，被告所辯，
    顯係事後諉過卸責之詞，無足憑採。
  (二)【被害人甲○○右手所受傷勢，已達重傷害程度】
    按刑法第十條第四項第四款所稱毀敗一肢以上之機能，係指肢體因傷害之結果完
    全喪失其效用者而言。惟手之作用全在於指，倘手指失其效用，自不能謂非達於
    毀敗一肢機能之程度（最高法院二十八年上字第一０九八號、二十九年上字第一
    三五號判例參照）。
  1.查被害人甲○○受有右上臂內側切割傷合併橈神經、尺神經、正中神經、肌皮神
    經斷裂、肱骨動脈、肱骨靜脈、頭靜脈斷裂及喙突臂肌斷裂傷害，有診斷證明書
    二紙及被害人右臂照片七幀在卷足憑（詳警卷十四頁、偵卷十三頁、本院更(一)卷
    三六至三七頁）。且被害人於受傷近一年後，仍被評斷因神經、動脈斷裂，併肌
    肉萎縮，認其仍無勞動功能，有診斷證明書一紙附卷可稽（詳本院上訴卷一二一
    頁）。而被害人右手傷勢程度，復經檢察官及原審當庭勘驗：其右手確無法舉起
    、亦無法動彈，有上開勘驗筆錄在卷可稽（詳偵卷九頁背面、原審卷二二、三五
    頁）。且被害人亦因右手肢障，經政府核發中華民國身心殘障手冊，有殘障手冊
    一紙在卷可憑（詳本院更(一)卷二八之一頁）。在在足見，被害人所受傷勢，甚為
    嚴重。
  2.本院更(一)審程序中，再將被害人所受傷勢，函詢醫院鑑定意見，鑑定結果認被害
    人右臂橈神經、正中神經，尺神經完全斷裂，術後功能恢復不良，應可算是「上
    肢喪失機能」，或是右手腕及右手指喪失功能；又被害人右手所有手指皆感覺異
    常、手指彎曲功能受限、右手拇指無法與其他手指靠攏持物，右手手腕無法伸展
    ，臨床上病人右手及前臂功能有嚴重喪失情形。有中國醫藥學院北港附設醫院九
    十一年四月十日91院醫事字第０三六號函、國立臺灣大學附設醫學院九十一年七
    月廿二日91校附醫秘字第九一００二０二六四七號函、該院九十一年九月四日91
    校附醫秘字第九一００二０四八三一號函在卷可證（詳偵卷十九、二十頁、本院
    更(一)卷四十、六七、八五、八六頁）。是以，被害人傷勢既曾經復健及相當治療
    ，自案發迄今，已逾四年之久，然被害人右手指仍無法彎曲或靠攏持物，右手腕
    亦無法伸展，揆諸前揭判例意旨，則被害人右手指及右手腕既失其基本效用，顯
    見被害人右手已無功能可言，應認被害人傷勢，已達喪失右上肢機能重傷程度。
  3.至本院更(一)審程序中，雖國立臺灣大學醫學院附設醫院，對該院於八十七年十二
    月十六日校附醫秘字第二五九三一號函稱：「被害人右上肢無活動性功能」等情
    ，嗣於九十一年二月七日再函覆本院稱：被害人右上肢無活動性功能，係指其右
    上肢僅喪失活動能力，該肢體機能雖大部份喪失，但尚未達到全部機能均已毀敗
    程度云云，有該院九十一年二月七日91校醫秘字第０一三六三號函在卷可稽（偵
    卷十九、二十頁、本院更(一)卷三三、三四頁）。惟查，上開函覆既認被害人右上
    肢已喪失活動能力，再參以被害人右手指已無法彎曲或靠攏持物，右手腕亦無法
    伸展，有臺灣大學附設醫學院九十一年七月廿二日91校附醫秘字第九一００二０
    二六四七號函、該院九十一年九月四日91校附醫秘字第九一００二０四八三一號
    函在卷可證（詳本院更(一)卷六七、八五、八六頁）。縱醫學上，被害人因右肢仍
    有神經、血管存在，生理機能尚未全部喪失，惟被害人右上肢既已無任何實際效
    能，自應認被害人右肢機能，在物理上，已達全部喪失程度。是國立臺灣大學醫
    學院附設醫院九十一年二月七日91校醫秘字第０一三六三號函，僅純由被害人右
    上肢生理機能答覆，未慮及被害人右上肢實際已無任何效用，無足憑採。
  4.又被告雖辯稱被害人仍可打牌、騎腳踏車，傷勢未達重傷害程度云云。然被害人
    因前開傷害，右手指不能彎曲或靠攏持物，其右肢機能在物理上已達全部喪失程
    度，已如前述。被告辯稱被害人尚可打牌、騎腳踏車云云。惟並未據被告提出任
    何證據以供本院調查，是被告空言否認被害人已受重傷云云，委無足採。
  (三)【被害人重傷害傷勢，與被告故意傷害行為間，有因果關係】
  1.查被害人甲○○受有左前臂兩處各約一公分及半公分刺傷，及右上臂內側一處切
    割傷，有診斷證明書、私立中國醫藥學院北港附設媽祖醫院八十八年七月八日
    院醫事字第０七一號函及附件病歷、急診護理評估表、記錄單、傷勢照片在卷可
    按（詳警卷十四頁、本院上訴卷九十至九五頁）。而被害人右肢所受傷勢，更已
    達重傷害程度。然被害人甲○○與被告及被告母親洪玉均互有傷害行為，則被
    害人右臂內側重傷害傷勢，究係被告或被告母親傷害所致，猶須詳為探查。
  2.查被害人所受左前臂二處及右臂一處傷勢，業據被害人甲○○於於偵查中指訴：
    洪玉用破酒瓶刺我左手，右手臂則是乙○○持酒瓶刺腋窩所造成等語（詳偵查
    卷九頁背面、第十頁），而被告母親洪玉於警訊坦言有刺傷被害人左臂膀（詳
    警卷二頁背面），被告乙○○於偵查中則自承有刺被害人腋窩等語（詳偵查卷第
    十頁）。足認被害人右肢重傷害傷勢，係被告持酒瓶刺傷所造成。是以被害人所
    受重傷害傷勢，與被告故意傷害行為間，顯有因果關係，應可確認。
  (四)【被告客觀上應可預見被害人重傷害結果】
    按按刑法上加重結果犯，以行為人對於加重結果之發生能預見為其成立要件。所
    謂能預見，係指行為人在客觀上具有預見可能性之能力而言，與主觀上有無預見
    之情形不同，如行為人在主觀上對於結果之發生已有預見，且不違背其本意時，
    則屬故意之範圍（最高法院八十三年度台上字第四九四二號判決參照）。
  1.查本件係被告母親洪玉與被害人在地上扭打之際，為被告步出家門發現，縱被
    告一時氣憤下，持破酒瓶刺傷被害人腋窩，惟由被告所刺位置觀之，尚非人體重
    要器官部位，應認被告主觀上並無使被害人重傷害故意，其持破酒瓶刺傷被害人
    ，應僅係出於普通傷害故意。
  2.惟持破裂尖銳酒瓶刺傷他人，在客觀通念上，均足預見此一傷害，可能致使他人
    產生肢殘結果，且被告於本院更(一)審程序中，就此客觀可預見之事，亦自承知情
    不諱（詳本院更(一)卷一一三頁）。足見持破裂酒瓶刺傷被害人，可能因此致被害
    人肢殘重傷之情，為被告客觀上所可預見者，被告自應就被害人重傷害加重結果
    ，負其責任。
  (五)【被告行為，不合正當防衛要件】
    又按正當防衛，必須對於現在不法之侵害始得為之，侵害業已過去，即無正當防
    可言。故侵害已過去後之報復行為，不得主張防衛權（最高法院三十年上字一０
    四０號判例參照）。又所謂「現在」，係指直接在眼前即將馬上發生的，已經開
    始進行或是還在持續當中的攻擊（詳林山田刑法通論六版二０五頁）。本件被告
    於原審及本院上訴審中，雖辯稱：因目睹其母洪玉遭被害人甲○○壓倒在地毆
    打，始撿拾住家門前破酒瓶刺傷甲○○云云（詳原審卷三一頁、本院上訴卷八六
    頁）。惟查，被告於警訊中即已陳明：我看到甲○○將我母親壓在地上毆打，我
    制止甲○○放開，他罵我「幹你娘」、「沒有你的事」，我便拿起放在門口的酒
    瓶打甲○○等語（警卷八頁背面），其於本院更(一)審程序中，更供稱：我看見甲
    ○○將我母親壓在地上，被害人看到我就起來了等語（詳本院更(一)卷一一一頁）
    。由此觀之，足見被害人甲○○對洪玉不法侵害，已因被告將甲○○自地上拉
    起而中斷，是甲○○不法侵害即已過去，被告於甲○○侵害行為過去後，反撿拾
    住處門口破酒瓶刺傷甲○○。職是被告所為，顯已非不法侵害下之防衛行為，自
    不得主張正當防衛。被告所為，核與正當防衛要件未合，併此敘明。
  (六)至被告母親洪玉於偵查中雖供稱：乙○○有癲症云云，並提出診斷證明書一
    紙為憑（詳偵查卷十、十二頁）。然本院更(一)審依所有卷證資料觀之，被告乙○
    ○於案發時，並無法證明被告於案發時有癲症病發情事，則被告行為時，即非
    精神耗弱之人，自難僅憑其身罹癲症，即作為減輕其刑事由，附此敘明。
二、查被告乙○○基於普通傷害犯意之行為，因而致被害人甲○○重傷害結果，核其
    所為，係犯刑法第二百七十七條第二項後段傷害致重傷罪。
三、原審以被告罪證明確，因予論罪科刑，固非無見。惟查：(一)過失犯因非出於故意
    ，則與他人無從互有犯意聯絡，自無成立共同正犯可能。本件被告所犯傷害致重
    傷罪，本質上係故意犯與過失犯之結合，應無共同正犯存在可能。原判決認被告
    與其母親洪玉係共同傷害致重傷，於法未合。(二)又原判決就被告對其傷害行為
    ，客觀上能否預見致被害人重傷害結果，未予論及，即有疏略。(三)至被告抗辯其
    所為係出於防衛所致，則被告傷害致重傷行為，是否符合正當防衛要件，而得阻
    卻其違法性，原判決亦未加審認說明，顯有理由不備之缺失，亦有未洽。被告上
    訴意旨，否認犯行，並指摘原判決不當，固無理由。惟原判決既有上開可議之處
    ，自應由本院將原判決關於被告乙○○部分撤銷改判。爰審酌被告乙○○僅因細
    故，即持破裂尖銳酒瓶刺傷被害人，並致被害人右肢機能完全喪失，所生損害甚
    鉅，且其犯後仍無悔意，並空言否認犯行，迄未與被害人達成民事賠償和解等一
    切情狀，量處如主文第二項所示之刑，以示懲儆。
據上論斷，應依刑事訴訟法第三百六十九條第一項前段、第三百六十四條、第二百九
十九條第一項前段，刑法第二百七十七條第二項後段，判決如主文。
本案經檢察官李傳來到庭執行職務。
中    華    民    國      九十一      年      十      月    十七        日
                                  臺灣高等法院臺南分院刑事第七庭
                                      審判長法官  蔡    崇    義
                                            法官  許    進    國
                                            法官  董    武    全
右正本證明與原本無異。
如不服本判決，應於判決送達後十日內向本院提出上訴狀，其未敘述理由者並應於提
出上訴狀後十日內向本院補提理由書（應附繕本)。
                                      法院書記官  黃    全    忠
中    華    民    國      九十一      年      十      月      二十三    日
附錄法條：
刑法第二百七十七條第二項後段：
傷害人之身體或健康者，處三年以下有期徒刑、拘役或一千元以下罰金。
犯前項之罪因而致人於死者，處無期徒刑或七年以上有期徒刑，致重傷者，處三年以
上十年以下有期徒刑。
